臺灣雲林地方法院民事判決　九十三年度簡上字第四七號
　　上　訴　人　　　甲○○○
　　視同上訴人　　　乙○○
　　兼訴訟代理人
　　被上訴人　　　　丙○　　　.
右當事人間請求給付會款事件，上訴人對於中華民國九十三年七月七日本院北港簡易
庭九十三年度港簡字第七四號第一審判決提起上訴，本院判決如左：
    主      文
原判決廢棄，發回台灣雲林地方法院北港簡易庭。
    事      實
甲、上訴人甲○○○方面：
一、聲明：
  (一)原判決不利上訴人部分廢棄。
  (二)右廢棄部分，被上訴人在第一審之訴及其假執行之聲請均駁回。
  (三)右廢棄部分第一審訴訟費用及第二審訴訟費用均由上訴人負擔。
二、陳述：
  (一)被上訴人丙○於原審係基於合會之法律關係，主張上訴人甲○○○與乙○○同為
    系爭合會之會首，因倒會而積欠被上訴人新台幣（下同）二十四萬元未清償，請
    求判決上訴人甲○○○與乙○○連帶給付二十四萬元及法定遲延利息。惟上訴人
    甲○○○並無與乙○○共同召集合會之事實，雖上訴人甲○○○因與乙○○為夫
    妻，故而時有代乙○○收取會款之情形，但上訴人甲○○○並無與其他合會會員
    訂定合會契約之意，此由被上訴人所提出之互助會簿上載明會首為乙○○，並未
    記載上訴人甲○○○之姓名，即可證明。況且民法第七百零九條之一至第七百零
    九條之九等條文，就二人同為會首應如何分擔責任亦無相關之規定，而乙○○所
    積欠之會款並非民法第一千零三條之一所定因負擔家庭生活費用所生應由夫妻連
    帶負清償責任之債務。又連帶債務之成立，除數人負同一債務，明示對於債權人
    各負全部給付之責任外，以法律有明文規定者為限，民法第二百七十二條有明文
    規定。本件被上訴人於原審除合會之法律關係外，並未主張乙○○之倒會係侵權
    行為，從而，被上訴人主張上訴人甲○○○與林標就會款之清償應負連帶給付之
    責任，即屬無據。原審判決遽認上訴人甲○○○與乙○○同為系爭合會之會首，
    並以民法第一百八十五條前段共同侵權行為之規定，判命上訴人甲○○○應與乙
    ○○連帶給付被上訴人二十四萬元，顯然有未受請求之事項而予以判決之違法，
    且判決理由亦有矛盾。
  (二)上訴人甲○○○為乙○○之妻，乃傳統之家庭主婦，無固定之經濟收入及經濟能
    力，系爭合會會員前來繳納會款時，遇有乙○○外出而由上訴人甲○○○代為收
    取，實為人情之常。而系爭合會有書面之互助會簿，各會員早已認知乙○○為系
    爭合會之會首，上訴人甲○○○並未曾明示願同負會首之責任，且被上訴人與上
    訴人甲○○○間亦未另行訂立合會會單，被上訴人復未將首期會款交付上訴人甲
    ○○○，自無從認定被上訴人與上訴人甲○○○間有合會契約關係。則被上訴人
    以上訴人甲○○○有代收會款之事實，即認上訴人甲○○○同為系爭合會之會首
    ，即不足採。再者，法律行為不依法定方式者，無效，民法第七十三條定有明文
    。且民法第七百零九條之三第一項亦規定：「合會應訂立會單，記載左列事項：
    一、會首之姓名....  」。本件依被上訴人所提出之互助會簿，其上載明會首為
    乙○○，亦未記載上訴人甲○○○之姓名，足徵系爭合會會首為乙○○，上訴人
    甲○○○顯然非系爭合會之會首甚明。
  (三)原審所傳訊之證人楊月華、蔡梅、林坤成均為被上訴人之親戚，其等所為之證言
    ，難免多有迴護被上訴人之詞，要難遽信。
乙、視同上訴人乙○○方面：未提出書狀為何聲明或陳述。
丙、被上訴人方面：
一、聲明：請求駁回上訴，上訴費用由上訴人負擔。
二、陳述：
  (一)被上訴人丙○參加上訴人甲○○○與乙○○共同召集之互助會，會員共計二十八
    人，每月繳納會款二萬元，被上訴人加入二會，詎上開互助會於第十二會開標後
    ，因乙○○生病住院而倒會。經上訴人甲○○○與乙○○與活會會員協議，由其
    二人向已得標會員收取會款，再分配給活會會員，詎乙○○與上訴人甲○○○竟
    未給付被上訴人任何款項。
  (二)系爭合會之會員呂林陣、楊月華、林坤成、蔡梅均係經由上訴人甲○○○招攬加
    入系爭合會，會款亦均由上訴人甲○○○收取，上訴人甲○○○應同為系爭合會
    之會首。
    理      由
一、原審判決命乙○○與甲○○○連帶給付被上訴人丙○二十四萬元，及自民國九十
    三年五月十一日起至清償日止，按年息百分之五計算之利息。上訴人甲○○○主
    張其與乙○○二人並無共同侵權行為，此係非基於其個人事由提起上訴，其上訴
    效力及於乙○○，合先敘明。
二、按法院不得就當事人未聲明之事項而為判決，民事訴訟法第三百八十八條定有明
    文；次按，第一審之訴訟程序有重大之瑕疵者，第二審法院得廢棄原判決，而將
    該事件發回原法院，但以因維持審級制度認為必要時為限，民事訴訟法第四百五
    十一條第一項有明文規定。此項規定，依同法第四百三十六條之一第三項之規定
    ，於簡易訴訟程序事件之第二審上訴程序準用之。
三、本件被上訴人在原審法院係本於合會之法律關係，請求視同上訴人乙○○與上訴
    人甲○○○連帶給付被上訴人丙○二十四萬元，及自九十一年十月十五日起至清
    償日止按年息百分之五計算之利息。而原審判決以：「系爭合會會員呂林陣、楊
    月華、林坤成、蔡梅均係由上訴人甲○○○招攬參加系爭合會，其等會款亦均由
    上訴人甲○○○收取，足見系爭合會係乙○○與上訴人甲○○○二人所共同召集
    。被上訴人為系爭合會之會員，系爭合會於第十二會開標後，因乙○○生病住院
    而倒會，倒會時被上訴人尚為活會。系爭合會既為乙○○與上訴人甲○○○二人
    所共同召集，且乙○○亦不否認系爭合會倒會時應給付被上訴人會款二十四萬元
    。按數人共同不法侵害他人之權利者，連帶負賠償責任，民法第一百八十五條前
    段定有明文。從而，被上訴人請求乙○○與上訴人甲○○○連帶給付被上訴人二
    十四萬元，及自九十三年五月十一日起至清償日止，按年息百分之五計算之利息
    ，即屬有據，應予准許。」而依侵權行為之法律關係，為被上訴人全部勝訴之判
    決。然查，被上訴人既未主張依侵權行為之法律關係請求，而係本於合會之法律
    關係請求視同上訴人乙○○及上訴人甲○○○連帶給付被上訴人丙○二十四萬元
    及法定遲延利息，是原判決逕依侵權行為之法律關係判命視同上訴人乙○○與上
    訴人甲○○○應連帶給付被上訴人二十四萬元，及自九十三年五月十一日起至清
    償日止，按年息百分之五計算之利息，即有就當事人未聲明之事項而為判決之違
    法，訴訟程序難謂無重大瑕疵，且原判決就被上訴人依合會之法律關係請求部分
    並未予裁判，為維持兩造之審級利益，有將原判決廢棄，發回原審法院即本院北
    港簡易庭更為適當裁判之必要。上訴意旨指摘原判決違法，求予廢棄，非無理由
    。
四、據上論結，本件上訴為有理由，依民事訴訟法第四百三十六條之一第三項、第四
    百五十一條第一項前段，判決如主文。
中　　　華　　　民　　　國　 　九十四 　　年　 　 一　　 月　  　五 　　日
                            臺灣雲林地方法院民事庭
~B審判長法官　陳宏卿
~B法　　　官　陳秋如
~B法　　　官　冷明珍
右為正本係照原本作成。
本件不得上訴。
中　　　華　　　民　　　國　 　九十四 　　年　 　 一　　 月　  　五 　　日
~B法院書記官　朱克文
